【裁判字號】    98,上訴,3348
【裁判日期】    981022
【裁判案由】    誣告
【裁判全文】
臺灣高等法院刑事判決                98年度上訴字第3348號
上  訴  人
即自訴人    乙○○
            丁○○○
            甲○○
前列三人共同
自訴代理人  呂光武律師
上  訴  人
即  被  告  丙○○
選任辯護人  吳中仁律師
上列上訴人因被告誣告案件，不服臺灣士林地方法院96年度自字
第17號，中華民國98年7 月10日第一審判決，提起上訴，本院判
決如下：
    主  文
上訴駁回。
丙○○緩刑貳年。
    事  實
一、緣丙○○與乙○○為兄弟關係，素因土地分產事宜不睦。惟
    嗣經多次協商、折衝後，丙○○已於民國（下同）83年7 月
    26日同意以就如附表所示7 筆土地應有部分4 分之1 予乙○○之長子林振賢名下，按抽籤結論核算土地面積，辦理所有
    權移轉登記，並交付乙○○、丁○○○、甲○○相關之土地
    所有權狀、印鑑證明、戶籍謄本以供辦理土地分割暨所有權
    移轉登記之用。詎乙○○為貸款之便，未依丙○○所囑辦理
    所有權移轉登記事宜，卻借得呂碧雲、呂碧娥、陳王玉雲、
    林淑貞、陳炳旭、林淑敏、張罔市、郭瑞芬、林呂玉、莊
    介增、王福能、王潭梅妹等12人名義，將附表所示七筆土地
    應有部分移轉登記予上開12人。丙○○於甲○○持土地登記
    申請書土地買賣契約書予其用印時，已知此情，惟認本件7
    筆土地應有部分4 分之1 原即已欲辦理移轉登記予乙○○長
    子林振賢，為家族和諧，亦未再表示不同意見，而同意用印
    。詎乙○○屢屢又為土地事宜興訟，以丙○○為被告提起給
    付薪資、返還合夥出資等民事訴訟，丙○○不堪其擾，亦思
    以訴訟手段而為報復，認乙○○、丁○○○、甲○○前辦理
    本件7 筆土地應有部分移轉登記事宜與其心中真意未合，堅
    欲將本件7 筆土地應有部分移轉登記予呂碧雲、呂碧娥、陳
    王玉雲、林淑貞、陳炳旭、林淑敏、張罔市、郭瑞芬、林呂
    玉、莊介增、王福能、王潭梅妹等借名名義人，遂意圖使
    乙○○、丁○○○、甲○○受刑事處分，捏詞乙○○、丁○○○藉由代辦權狀換發、代出租土地之機會，未得其同意辦
    理本件7 筆土地應有部分之移轉登記事宜，接續於88年1 月
    11日向臺灣士林地方法院檢察署告訴，復於88年7 月22日向
    本院提起自訴，內容均以：「乙○○與丁○○○為配偶關係
    ，乙○○為丙○○之弟，甲○○為受僱於丁○○○之職員。
    83年6 月間，乙○○、丁○○○藉由代辦權狀換發、代出租
    土地為由，利用執有丙○○印章、土地所有權狀、80年8 月
    16日印鑑證明、戶口名簿影本的機會，明知如附表所示7 筆
    土地為丙○○所有，且丙○○與呂碧雲、呂碧娥、陳王玉雲
    、林淑貞、陳炳旭、林淑敏、張罔市、郭瑞芬、林呂玉、
    莊介增、王福能、王潭梅妹等12人之間並無買賣關係存在，
    竟基於概括犯意，於83年6 月30日偽造丙○○與其等間之土
    地買賣契約書計14份（總價款新台幣（下同）23,954,316元
    ），土地登記申請書6 份，詐取印鑑證明捏詞丙○○將上開
    土地如附表所示的應有部分，出賣予呂碧雲等12人。嗣於83
    年10月1 日由甲○○以雙方代理人名義，持向臺北縣淡水地
    政事務所辦理所有權移轉登記，分別將上開土地持分移轉予
    呂碧雲等人，使承辦之公務員，將此不實事項登載於職務上
    所掌之土地登記簿上，足以生損害於丙○○及地政機關對土
    地登記管理之正確性。得手後，乙○○、丁○○○又串同丁○○○的父親陳炳旭，以取得之上開土地持分提供擔保，以
    陳炳旭為債務人，於83年11月19日，向淡水第一信用合作社
    申辦抵押貸款3,000 萬元，並於83年11月25日設定權利價值
    為3,600 萬元之最高限額抵押權」等語，訴稱乙○○、丁○○○、甲○○均共同涉犯刑法行使偽造私文書、使公務員登
    載不實、詐欺取財、背信等罪嫌。經本院審理後，以88年度
    自字第194號判決乙○○、丁○○○、甲○○均無罪確定。
二、案經乙○○、丁○○○、甲○○向臺灣士林地方法院提起自
    訴。
    理  由
壹、證據能力之認定：
    按被告以外之人（包括證人、鑑定人、告訴人、被害人及共
    同被告等）於審判外之陳述雖不符刑事訴訟法第159 條之1
    至之4 等四條之規定，而經當事人於審判程序同意作為證據
    ，法院審酌該言詞陳述或書面陳述作成時之情況，認為適當
    者，亦得為證據；當事人、代理人或辯護人於法院調查證據
    時，知有刑事訴訟法第159 條第1 項不得為證據之情形，而
    未於言詞辯論終結前聲明異議者，視為有前項之同意，同法
    第15 9條之5定 有明文。立法意旨在於傳聞證據未經當事人
    之反對詰問予以核實，原則上先予排除。惟若當事人已放棄
    反對詰問權，於審判程序中表明同意該等傳聞證據可作為證
    據；或於言詞辯論終結前未聲明異議，基於尊重當事人對傳
    聞證據之處分權，及證據資料愈豐富，愈有助於真實發見之
    理念，且強化言詞辯論主義，使訴訟程序得以順暢進行，上
    開傳聞證據亦均具有證據能力。查本件下列所引用之被告以
    外之人於審判外之供述或非供述證據，因被告及其辯護人均
    已於本院審理時表示無意見（見本院卷第66頁、第103 頁至
    106 頁），且迄至言詞辯論終結前均未聲明異議，而本院審
    酌上開供述或非供述等證據資料製作時之情況，無不當取供
    及證明力明顯過低之瑕疵，認以之作為證據應屬適當，故揆
    諸前開規定，認前揭證據資料應有證據能力。
貳、認定上訴人即被告丙○○犯罪事實所憑之證據及理由：
一、訊據被告丙○○固坦承其先後以上開同一申告事實，先於88
    年1 月11日向臺灣士林地方法院檢察署提出告訴，再向臺灣
    士林地方法院自訴乙○○、丁○○○、甲○○涉犯偽造文書
    、背信等罪嫌，經該院審理後，判決乙○○、丁○○○、甲○○均無罪等事實不諱，惟矢口否認有何誣告犯行，辯稱：
    伊告訴、自訴之申告事實並非出於虛捏，乙○○、丁○○○
    、甲○○確實藉由代辦權狀換發、代出租土地之機會，執有
    其印鑑章，以及其所有坐落臺北縣三芝鄉○○○○段埔頭坑
    小段第56-26 、57 -4 、58-1、74-8、56、59、56-27 等7
    筆土地所有權狀、其80年8 月16日印鑑證明、戶口名簿等物
    ，且未得其同意，逕將上開7 筆土地如附表所示應有部分，
    以買賣為原因，分別移轉所有權登記為呂碧雲、呂碧娥、陳
    王玉雲、林淑貞、陳炳旭、林淑敏、張罔市、郭瑞芬、林呂
    玉、莊介增、王福能、王潭梅妹等12人所有云云。
二、經查：
  (一)被告丙○○先後於88年1 月11日、88年7 月22日，向臺灣士
    林地方法院檢察署（下稱士林地檢署）及本院，提出自訴人
    乙○○、丁○○○、甲○○等人涉犯偽造文書、背信等罪嫌
    之告訴及自訴（內容均如事實欄所載）等節，為被告所不否
    認，且有告訴狀、自訴狀各乙件在卷可憑（見士林地檢署88
    年度偵字第848 號卷第26頁，臺灣士林地方法院88年度自字
    第194 號卷(一)第2 頁），自堪認為真實。
  (二)又坐落臺北縣三芝鄉○○○○段埔頭坑小段第56-26 、57-4
    、58-1、74-8、56、59、56-27 等7 筆土地，原為被告所有
    ，嗣以自訴人甲○○為代理人，依臺北縣淡水地政事務所以
    83年10月1 日83淡地字第17272 號至第17277 號土地登記申
    請案，將上開7 筆土地如附表所示應有部分移轉所有權登記
    予同意借名予自訴人乙○○之呂碧雲、呂碧娥、陳王玉雲、
    林淑貞、陳炳旭、林淑敏、張罔市、郭瑞芬、林呂玉、莊
    介增、王福能、王潭梅妹等12人，以利增加貸款額度，復再
    以自訴人丁○○○之父陳炳旭之名義，持上開7 筆土地應有
    部分供作擔保，於83年11月19日向淡水第一信用合作社設定
    最高限額3,600 萬元之最高限額抵押權登記，並貸得3,00 0
    萬元款項等情，業據證人呂碧雲、呂碧娥、陳王玉雲、林淑
    貞、陳炳旭、林淑敏、張罔市、郭瑞芬、林呂玉、莊介增
    、王福能等人先後於上開臺灣士林地方法院88年度自字第19
    4 號乙案審理時具結後證述在卷（見該卷(一)第296 頁），此
    外，復有83年10月1 日83淡地字第17272-17277 號土地登記
    申請案內所附土地登記申請書、買賣所有權移轉契約書及臺
    北縣淡水地政事務所94年7 月15日北縣淡地資字第09400082
    01號函及所附上開7 筆土地之人工舊謄本等在卷可稽（見原
    審卷第206 至264 頁及上開194 號卷(三)第61至111 頁）。
三、被告丙○○雖辯稱上開7 筆土地應有部分之移轉有有權登記
    並未得其同意，伊前所提出告訴及自訴所稱內容並無不實，
    易言之，自訴人乙○○、丁○○○、甲○○等人確有利用出
    租土地、代辦換發權狀之機會，取得土地所有權狀、印鑑證
    明、印鑑等物後，未經其同意辦理上開7 筆土地過戶云云。
    惟查：
  (一)被告與自訴人乙○○為兄弟關係，惟因土地分產事宜致生齟
    齬。嗣幾經協商，被告終於83年7 月26日同意以抽籤方式核
    算土地面積及過戶附表所示7 筆土地應有部分4 分之一等情
    ，為被告所不否認，且有經被告及其子己○○簽名確認表示
    同意之土地分配面積計算表乙紙在卷可考（見上開194 號卷
    (一)第282 頁）。其間，復因被告擔心過戶後將與他人共有土
    地，如共有人提供土地向銀行抵押借款，恐將影響被告權益
    ，嗣乃續就該7 筆土地過戶予何人乙節進行磋商，俟由自訴
    人乙○○尋得林呂玉出具下列內容之保證書：「立保證書
    人林呂玉茲保證以下所附土地清冊乙○○所有持份肆分之
    壹土地（登記名義人為丙○○），於83年7 月20日起移轉過
    戶給乙○○長子林振賢，俟產權過戶後，林振賢權狀交保證
    人保管，絕不向銀行或民間任何借貸關係，倘有債務情事影
    響丙○○權益，保證人無條件負賠償責任及一切法律責任，
    口說無憑，特立此書為據」等語，並由自訴人乙○○就該7
    筆土地過戶事宜書立內容略以：「該7 筆土地屬住宅用地之
    4015坪部分，確認乙○○持分4 分之一，計1,004 坪，乙○○分得之為一區1 、4 ，二區6 、7 ，三區7 、8 ，四區1
    、7 ，由丙○○提供相關資料辦理分割過戶」等語之同意書
    等節，亦為被告所不爭執，並據證人林呂玉就其書立上開
    保證書當時之情形具結後證稱：「保證書內容屬實，確有該
    約定，丙○○當時有在場，也有同意」等語在卷（見上開第
    194 號卷(一)第338 至339 頁），此外，復有保證書、同意書
    各乙件在卷可憑（該保證書、同意書各乙紙，均經被告於臺
    灣士林地方法院88年度自字第194 號乙案審理時提出為證，
    見上開194 號卷(一)第332 至334 頁）。綜上，堪認被告確已
    於83年7 月26日簽名表示同意按抽籤結論確認土地分配面積
    計算表辦理附表所示7 筆土地應有部分4 分之一之過戶手續
    予自訴人之長子林振賢乙節，殆無疑義。此由證人林呂玉
    所出具之上開保證書內容載明「過戶後，林振賢權狀交保證
    人保管，絕不向銀行或民間任何借貸關係，倘有債務情事影
    響丙○○權益，保證人無條件負賠償責任及一切法律責任」
    等語，益徵被告為維護自己權益，除同意過戶該7 筆土地4
    分之1 予自訴人乙○○長子林振賢外，並要求自訴人乙○○
    提出上開保證，用以擔保土地過戶後可能遭受之損害。是被
    告既已簽名同意辦理上開土地應有部分4 分之1 之過戶手續
    ，則其配合提供土地所有權狀及辦理土地分割、過戶等相關
    事項，亦與常情無違。此外，再參諸被告於自訴偽造文書等
    乙案審理中所提出自訴人丁○○○於83年11月3 日所書立寄
    予被告之信函乙紙，其內容說明已歸還上開58-1、57-4、59
    、56-26 、74-8、56地號等6 紙土地權狀予被告，另筆土地
    所有權狀則因尚有待辦事宜，未能同時交還等語（見上開第
    194 號卷(一)第154 頁），亦堪認被告確係為辦理該7 筆土地
    過戶手續而交付土地所有權狀予自訴人丁○○○無訛。
  (二)被告所指自訴人等確有利用代辦換發權狀之機會，辦理土地
    過戶手續乙節，固經證人即被告之子己○○於原審審理時證
    稱因自訴人丁○○○稱要代為換發權狀，始於83年6 月間交
    付含7 張土地所有權狀在內共20餘紙土地所有權狀，經半年
    左右，才由自訴人丁○○○以掛號方式寄回，寄回時發現有
    些部分所有權狀已經換新，部分所有權狀則未換新，因係掛
    號寄回，遂未向丁○○○究明原委等語在卷（見原審卷第47
    0 至481 頁）。惟經原審當庭勘驗證人己○○所指曾委由自
    訴人丁○○○代辦換發之被告土地所有權狀18紙結果，其中
    僅坐落臺北縣三芝鄉○○○○段埔頭坑小段第74之8 地號土
    地所有權狀曾於82年11月9 日換發，其餘均無換發紀錄（如
    地號56之26、57之4 、58之12、58之13、74之32、58之15、
    59之8 、57之5 、56之25、74之30、59之7 等土地所有權狀
    發狀日期均為57年3 月13日；地號57、58-1、59、56等土地
    所有權狀之發狀日期均在57年10月4 日以前；地號56之35土
    地所有權狀發狀日期為76年7 月2 日；地號57之9 土地所有
    權狀發狀日期為79年3 月2 日），此有原審98年5 月11日勘
    驗筆錄在卷可稽（見原審卷第480 頁），可見證人己○○上
    開所述因換發權狀而交付土地所有權狀予自訴人丁○○○云
    云，顯與事實不符，自難採信。
  (三)證人己○○雖又證稱：「（問：你跟丙○○是否曾經同意過
    要把大約4 分之1 的土地持分過戶給剛剛所提到的呂碧雲等
    12人？）沒有」，「（問：有沒有曾經同意過，要過戶給乙○○？）乙○○也沒有」，「（問：有無曾經同意過要過戶
    這大約4 分之1 的土地持分？）有曾經答應，我爸以前曾答
    應要給他的大兒子林振賢，但不知道什麼原因最後沒有給」
    等語（見原審卷第472 頁），除與其先前其於臺灣士林地方
    法院88年度自字第194 號偽造文書等案件審理時證稱：後來
    係因乙○○要求過戶更多土地，才未給林振賢等語不符外（
    見該卷(四)第169 頁），亦與被告另於臺灣士林地方法院86年
    度訴字第42號損害賠償乙案審理中，於86年5 月5 日具狀表
    示「其於83年7 月19日與自訴人乙○○達成協議，使乙○○
    擁有土地持分4 分之1 ，但乙○○須將之過戶予乙○○之子
    林振賢，不得將之移轉他人，以免家族以外之人共有土地。
    詎原告簽訂保證書後之83年10月間，違背當初約定將土地移
    轉給張罔市等人，原被告兄弟感情再度破裂」等語不符（見
    該卷第66至67頁），自不足資為有利於被告之認定。
  (四)再參諸被告自承上開7 筆土地登記申請書、買賣所有權移轉
    契約書上所蓋印文，均係其印鑑章乙節，核與證人己○○於
    原審審理時具結後證述情形相符（見原審卷第474 頁），自
    堪信為真實。另依證人己○○於原審及自訴人被訴偽造文書
    乙案審理時均證述平常被告之印鑑章大部分委託伊保管等語
    （見上開第194 號卷(四)第170 至171 頁；原審卷第477 頁）
    ，則被告辯稱上開過戶文件上其印鑑章之印文均係遭人盜蓋
    乙節是否為實，自應調查其他事證以為認定。查：
  1.自訴人甲○○曾代理被告辦理系爭地號74-8土地所有權狀換
    發乙事，此有臺北縣淡水鎮地政事務所94年7 月19日淡地登
    字0940008225號函及所附土地登記申請書等在卷可稽（見上
    開第194 號卷(三)第48至54頁）。而依該土地登記申請書上所
    蓋被告之印文，持之與上開系爭7 筆土地過戶予呂碧雲等12
    人者比對，二者不同，肉眼可辨，顯非出於同一印章所為。
    另參諸臺北縣淡水鎮地政事務所94年7 月21日淡地登字第09
    40008224號函乙紙已敘明申請換發土地所有權狀，申請人無
    須檢附印鑑證明，亦免在申請書表文件蓋印鑑章等語（見上
    開第194 號卷(三)第46頁），益徵被告所指自訴人等藉換發土
    地所有權狀，取得被告印鑑章及印鑑證明之機會，辦理該7
    筆土地過戶云云，顯無可信。
  2.又被告訴稱自訴人係以代理被告出租土地之機會，盜用被告
    印鑑及印鑑證明乙節。查被告出租系爭7 筆土地中之坐落臺
    北縣三芝鄉○○○○段埔頭坑小段74-8、56-26 、56-27 、
    59、58-1、57-4地號等6 筆土地予昌益營造股份有限公司，
    租期自83年3 月17日起至88年3 月16日止，為兩造所不爭執
    ，且有上開土地租賃契約之公證請求書在卷可憑（臺灣臺北
    地方法院士林分院83年公字第11174 號土地租賃公證影印卷
    宗，見原審卷第510 至536 頁）。惟被告於辦理上開公證時
    ，並未委任代理人處理，而係由其本人在場簽名、用印等情
    ，有該公證請求書乙件在卷可稽（見原審卷第513 至514 頁
    ）。綜上，被告指稱自訴人等藉代出租土地予昌益營造股份
    有限公司之機會，取得被告之印鑑、印鑑證明云云，亦無可
    採。
  3.關於系爭土地之土地登記申請書、土地買賣所有權移轉契約
    書上之「丙○○」之印鑑印文如何蓋用乙節。證人己○○與
    證人即自訴人甲○○間，固有下列不一之證述：(1)證人甲○○證稱：伊拿資料給被告蓋章，其子己○○亦在場，當時係
    由其中1 人持印鑑章用印，用印時亦有說明用印目的，拿分
    配表解釋過戶給哪12個人，且沒有多過戶持分；土地登記申
    請書備註欄（編號8 ）上面丙○○的章亦是伊填載補正事項
    ，並找丙○○說明之後，請丙○○蓋的等語（見原審卷第45
    6 至469 ）；證人己○○則證稱：「（問：每1 份申請書、
    契約書上都有丙○○的印鑑章，你知道是誰蓋章的嗎？）誰
    蓋的我不曉得，但照理講章那時候是我已經拿給我父親了，
    章應該是只有甲○○來辦理，但我沒有看過這些文件」，「
    （問：這上面的所有丙○○的章都不是你蓋的嗎？）不是我
    蓋的」，「（提示本院卷，第206 頁以下，土地登記申請書
    及契約書，問：當時甲○○拿系爭土地登記申請書以及契約
    書到你家時，你有無在場？）我不在場」等語（見原審卷第
    470 、478 頁）。惟本院審酌證人己○○同時證述：「平時
    父親的權狀、印鑑章、印鑑證明都由我保管……但……那時
    候我已經拿給我父親了，章應該只有甲○○來辦理……」等
    語（見原審卷第470 、477 頁），堪認上開土地登記申請書
    及土地買賣所有權移轉契約書上之被告印鑑印文係由被告交
    付印鑑章予自訴人甲○○所蓋，殆無疑義。此外，再參諸系
    爭土地之所有權移轉登記並非1 次辦妥，曾經臺北縣淡水地
    政事務所通知補正，始又再次於土地登記申請書上備註欄（
    即該申請書編號8 ）完成補正，並蓋有被告印鑑印文，益堪
    認此一印文並非預先蓋印，此有臺北縣地政事務所97年10月
    1 日以北縣淡地登字第0970012203號函及所檢送「臺北縣淡
    水地政事務所土地登記案件補正通知書」之「補正事項」欄
    第1 點所載：「各件申請書備註欄請簽註『本件土地確係自
    用，並無出租情事』並由義務人蓋章」等語在卷可稽（見原
    審卷第204 、206 、217 、22 8、240 、248 、256 頁），
    亦與證人即承辦上開土地登記申請補正通知業務承辦人庚○○於原審審理時證述情形相符（見原審卷第481 至48 7頁）
    。綜上，堪認上開土地登記申請書及土地買賣所有權移轉契
    約書上之被告印鑑印文係由被告交付印鑑章予自訴人甲○○
    所蓋乙節為實。
  4.被告之辯護人固以被告已於83年7 月間表示不同意與外人共
    有土地，應無突然改變心意，同意過戶予自訴人乙○○所指
    定如附表所示12人，並據以推認系爭土地登記申請書、土地
    買賣所有權移轉契約書上被告之印鑑章印文確遭他人盜蓋所
    為云云。惟系爭土地登記申請書、土地買賣所有權移轉契約
    書上被告印鑑章之印文既係被告交付印鑑章予自訴人甲○○
    蓋用等情，既如前述，自非遭人盜蓋所為。況被告既已簽名
    表示同意過戶系爭土地應有部分4 分之1 予其弟即自訴人乙○○，自應依誠實信用原則，依約履行辦理所有權登記之義
    務。至被告雖因擔心與外人共有土地，恐影響自身權益，而
    同意過戶予自訴人乙○○之長子林振賢，並要求自訴人乙○○提出保證，固有上開83年7 月19日保證書及83年7 月23日
    同意書在卷可憑。惟依被告於自訴人甲○○持上開土地登記
    申請書、土地買賣所有權移轉契約書至被告住處辦理過戶手
    續時，被告交付印鑑章予自訴人甲○○蓋用其上，並於地政
    事務所通知補正時，依期完成補正並再次蓋用印鑑章於上開
    土地登記申請書等節參互以觀，堪認被告於交付印鑑章予自
    訴人甲○○蓋用於各該申請登記文件時，已經同意過戶予自
    訴人乙○○所指定之呂碧雲等12人無訛。此亦與一般不動產
    買賣中，允許買受人指定過戶至特定人名下之交易常情無違
    ，出賣人尚不得以買受人變更過戶名義人為由，拒絕履行移
    轉所有權登記之義務。況本件被告於同意過戶系爭土地應有
    部分4 分之1 時，為擔保自己權益可能遭受之損害，已於過
    戶前，要求自訴人乙○○提出保證，並由林呂玉出具上開
    保證書以為保全；是被告交付印鑑章予自訴人甲○○蓋用於
    上開土地登記申請書及土地買賣所有權移轉契約書時，應係
    基於自訴人乙○○既已提出上開保證，擔保被告與自訴人乙○○所指定之人共有土地可能遭受之損害，被告已無藉口再
    延遲履行過戶系爭土地予自訴人乙○○所指定之人之理，為
    家族和諧，始同意交付印鑑章予自訴人甲○○，俾其得以持
    以完成上開過戶文件上之用印手續無疑。
  (五)另再參諸被告所陳如何發現系爭土地應有部分已經過戶乙節
    被告係稱：「（問：你如何得知被告（指自訴人乙○○、丁○○○、甲○○3 人）偽造文書？）他們告我民事訴訟，所
    以我找別人到地政事務所查得謄本」，「（問：謄本何時調
    得？）85年間乙○○曾告我給付薪資訴訟，我去調謄本才得
    知偽造文書」云云（見臺灣士林地方法院檢察署88年度偵字
    第848 號卷第163 頁），與證人即其子己○○於臺灣士林地
    方法院88年度自字第194 號偽造文書等乙案審理時證稱：「
    本件係因大嫂察看土地繳費收據，發覺稅額變少，進而察看
    土地所有權狀背面註記之持分變少，始發現7 筆土地應有部
    分遭人偷過戶事宜」云云（見該卷(四)第171 頁），2 人所述
    顯亦不合，自難信為實在。
  (六)綜上所述，被告既已同意移轉如附表所示土地應有部分所有
    權予自訴人乙○○所指定之呂碧雲等12人，並交付過戶所需
    之印鑑章及其他過戶文件予自訴人甲○○憑以辦理過戶手續
    ，自訴人乙○○等3 人自無涉犯刑法行使偽造私文書、使公
    務員登載不實、詐欺取財、背信等罪嫌情事。嗣因自訴人乙○○又以給付薪資、返還合夥出資等為由，屢屢對其提起訴
    訟，被告不干其擾，為思報復，乃以上開過戶予自訴人乙○○所指定之呂碧雲等12人，與伊先前同意過戶予自訴人乙○○之子林振賢之意思不符，而於88年1 月11日向臺灣士林地
    方法院檢察署提出告訴後，嗣又接續於同年7 月22日向臺灣
    士林地方法院提起自訴，指自訴人乙○○、丁○○○、甲○○藉由代辦換發權狀、土地租賃之機會，未得其同意，逕行
    辦理系爭7 筆土地如附表所示應有部分之過戶事宜云云，顯
    係出於捏造，已堪認定。本件事證已臻明確，被告犯行洵堪
    認定，應予依法論科。
四、按行為人如以自己所為之事實，反指為被告犯罪行為，顯非
    出於誤會或懷疑，自不能謂其不應負誣告罪責（最高法院47
    年台上字第160 號判例意旨參照）。本件被告既已同意移轉
    系爭7 筆土地如附表所示應有部分所有權予自訴人乙○○所
    指定之人，並配合辦理過戶等相關事宜，是其向臺灣士林地
    方法院檢察署及臺灣士林地方法院所為上開告訴、自訴各節
    ，即為不實。縱自訴人乙○○嗣後確有為貸款之便，再將土
    地過戶至其子林振賢以外之其他人名下，致與被告先前同意
    過戶至自訴人乙○○之子林振賢名下之意思未盡相符，惟此
    並不影響被告應依約履行移轉上開土地應有部分所有權登記
    予自訴人乙○○之義務，況被告既已同意辦理上開土地之過
    戶手續，並配合辦理過戶相關手續，自訴人乙○○等3 人自
    無未得其同意，逕自辦理土地分割、移轉登記等偽造文書犯
    行。被告基於移轉上開7 筆土地應有部分之目的，交付相關
    土地所有權狀、印鑑章等文件予自訴人甲○○，卻虛構事實
    ，誣指自訴人乙○○、丁○○○、甲○○3 人藉代辦出租土
    地、換發權狀之機會，持有印鑑章、土地所有權狀、印鑑證
    明等物，趁其不知，辦理上開7 筆土地應有部分過戶事宜，
    涉犯偽造文書等罪嫌，顯係出於虛構事實使人受刑事處罰之
    誣告犯意而為，已妨害國家刑罰權之正當行使。核被告所為
    ，係犯刑法第169 條第1 項之誣告罪。又被告先以同一申告
    事實，於88年1 月11日提出告訴，經臺灣士林地方法院檢察
    署檢察官以88年度偵字第848 號偽造文書案件開始偵查後，
    又於88年7 月22日以同一申告事實具狀向本院提起自訴，告
    訴與自訴時點相距6 月餘，惟其申告事實及所涉犯罪嫌疑人
    既均相同，仍屬一個誣告犯意下一行為之數個動作，應認係
    接續犯而以一罪論處。另按以一狀誣告三人，衹犯一個誣告
    罪，無適用刑法第55條從一重處斷之餘地（最高法院49年台
    上字第883 號判例意旨參照）。是被告所為僅犯一個誣告罪
    ，尚未能論以想像競合，併予敘明。又本件犯罪時間在96年
    4 月24日以前，合於中華民國九十六年罪犯減刑條例所定減
    刑條件，自應依該條例第2 條第1 項第3 款、第7 條等規定
    減輕其刑。
五、原審以事證明確，適用刑法第169 條第1 項、中華民國九十
    六年罪犯減刑條例第2 條第1 項第3 款、第7 條，並審酌被
    告前無犯罪科刑之前科紀錄，有臺灣高等法院被告前案紀錄
    表1 紙在卷可稽，素行尚稱良好，其與自訴人乙○○、丁○○○分別為旁系血親二親等、旁系姻親二親等之手足至親關
    係，卻因土地糾紛事宜，屢屢涉訟，嗣於辦理本件7 筆土地
    移轉登記之結果，又與其心中所存不願意與外人共有土地之
    真意未盡一致，致生本件犯罪動機，以及其年事已高，申告
    事實影響審判權行使之程度、品性、生活狀況、智識程度、
    犯罪所生之損害，及犯罪後態度等一切情狀，量處有期徒刑
    4 月，並中華民國九十六年罪犯減刑條例第2 條第1 項第3
    款、第7 條之規定，減為有期徒刑2 月。經核認事用法尚無
    違誤，量刑亦屬妥當。被告提起上訴，猶執陳詞，否認犯罪
    ，及自訴人以原審量刑過輕，提起上訴，均無理由；其各該
    上訴均應予以駁回。末查被告前未曾因故意犯罪受有期徒刑
    以上刑之宣告，有本院被告前案紀錄表附卷可稽，且現年已
    逾80歲，僅因土地糾紛，兄弟鬩牆，一時失慮，致犯本罪，
    本院認其受本件刑之宣告應已知所警惕，而無再犯之虞，所
    宣告之刑以暫不執行為適當，爰依刑法第74條第1 項第1 款
    之規定，宣告緩刑2 年。
六、自訴意旨另以：被告同意將其名下坐落臺北縣三芝鄉○○○○段埔頭坑小段59-9、59-12 地號等2 筆土地與同小段56-4
    3 地號土地（登記名義人簡都子、簡天射共有）交換，並同
    意將換來的56-43 地號土地登記予自訴人乙○○名下，惟竟
    意圖自訴人乙○○、丁○○○、甲○○受刑事處分，虛構自
    訴人意圖為自己不法之利益、違背委任義務，於84年3 月18
    日、84年5 月1 日偽填不實之土地買賣所有權移轉契約書及
    土地登記申請書等文件，逕將被告換得之56-43 地號土地，
    於84年6 月間以買賣為由，直接過戶予陳炳旭，致生損害於
    被告等事實，先向臺灣士林地方法院檢察署告訴自訴人乙○○、丁○○○、甲○○共同涉犯刑法第342 條之背信罪云云
    ，又向臺灣士林地方法院提起自訴，業經該院以88年度自字
    第194 號判決諭知乙○○、丁○○○、甲○○3 人無罪，因
    認被告此部分所為亦係犯刑法第169 條第1 項之誣告罪云云
    。然查：
  (一)按犯罪事實應依證據認定之，無證據不得認定犯罪事實，刑
    事訴訟法第154 條第2 項定有明文。按被告未經審判證明有
    罪確定前，推定其為無罪；又犯罪事實應依證據認定之，無
    證據不得認定犯罪事實；又不能證明被告犯罪者，應諭知無
    罪之判決，刑事訴訟法第154 條第1 項、第2 項及第301 條
    第1 項分別定有明文。又事實之認定，應憑證據，如未能發
    現相當證據，或證據不足以證明，自不能以推測或擬制之方
    法，為裁判基礎（最高法院40年度臺上字第86號判例意旨參
    照）。另認定犯罪事實所憑之證據，雖不以直接證據為限，
    間接證據亦包括在內；然而無論直接或間接證據，其為訴訟
    上之證明，須於通常一般之人不致有所懷疑，而得確信其為
    真實之程度者，始得據為有罪之認定，倘其證明尚未達到此
    一程度，而有合理之懷疑存在時，即無從為有罪之認定（最
    高法院76年度臺上字第4986號判例意旨參照）。況刑事訴訟
    法第161 條第1 項亦規定，檢察官就被告犯罪事實，應負舉
    證責任，並指出證明之方法，是檢察官對於起訴之犯罪事實
    ，應負提出證據及說服之實質舉證責任，倘其所提出之證據
    ，不足為被告有罪之積極證明，或其指出證明之方法，無從
    說服法院以形成被告有罪之心證，基於無罪推定之原則，自
    應為被告無罪判決之諭知（最高法院92年度臺上字第128 號
    著有判例意旨參照）。又誣告罪之成立，以意圖他人受刑事
    處分虛構事實而向該管公務員申告為其要件，故其所訴事實
    ，雖不能證明係屬實在，而在積極方面尚無證據證明其確係
    故意虛構者，仍不能遽以誣告罪論處（最高法院46年台上字
    第927 號判例意旨參照）。質言之，所謂虛構事實，係指明
    知無此事實而故意捏造者而言，如若出於誤信、誤解、誤認
    或懷疑有此事實，或對於其事實張大其詞，或資為其訟爭上
    之攻擊或防禦方法，或其目的在求判明是非曲直者，固均不
    得謂屬於誣告，即其所申告之事實，並非完全出於憑空捏造
    或全然無因，只以所訴事實，不能積極證明為虛偽或因證據
    不充分，致被誣人不受追訴處罰者，仍不得謂成立誣告罪。
  (二)自訴意旨認被告涉犯上開誣告罪嫌，無非係以被告於88年1
    月11日具狀向臺灣士林地方法院檢察署申告上開事實，認自
    訴人等均涉犯背信等犯行，復於88年7 月22日向臺灣士林地
    方法院以同一申告事實提起自訴，嗣經該院於95年9 月29日
    以88年度自字第194 號決自訴人等均無罪，並已確定為其主
    要論據。
  (三)訊據被告固坦承有上開具狀申告乙節之事實，惟堅決否認有
    何誣告犯行。查：
  1.被告先後以其於83年9 月間，因誤信自訴人乙○○、丁○○○之言，誤以土地完整價值較高而委託自訴人乙○○、丁○○○辦理與黃三郎間之土地交換事宜，即以被告所有臺北縣
    三芝鄉○○○○段埔頭坑小段第59-9、59-12 等2 筆土地，
    與同段第56-43 號土地（上開土地之登記名義人為簡都子、
    簡天射各2 分之1 ）進行交換。詎自訴人乙○○、丁○○○
    、甲○○竟意圖為自己不法之利益，違背委託任務，於84年
    3 月18日、84年5 月1 日，偽填不實之不動產買賣契約書及
    土地登記申請書等文件，逕將被告因交換取得之同段第56-4
    3 號土地，於84年6 月間，以買賣為由，直接過戶予自訴人
    丁○○○之父陳炳旭，致生損害於被告，因認自訴人乙○○
    、丁○○○、甲○○係共同涉犯刑法第342 條之背信罪嫌，
    經臺灣士林地方法院審理後，已於95年9 月29日以88年度自
    字第194 號判決自訴人乙○○、丁○○○、甲○○3 人均無
    罪確定在案等情，有被告提出之告訴狀、自訴狀各1 紙暨該
    院88年度自字第194 號判決書1 份在卷可稽（見臺灣士林地
    方法院檢察署88年度偵字第848 號卷第26頁、臺灣士林地方
    法院88年度自字第194 號卷(一)第2 頁、卷(四)第223 至229 頁
    ），自堪認為真實。
  2.又被告所有坐落臺北縣三芝鄉○○○○段埔頭坑小段第59-9
    、59-12 等2 筆土地，與同段登記名義人為簡都子、簡天射
    ，應有部分各2 分之1 之地號56-43 號土地交換後，復將換
    得之同段第56-43 號土地，於84年6 月間，以買賣為由，直
    接過戶予自訴人丁○○○之父陳炳旭，其上確有被告「丙○○」印鑑章之印文，惟相關土地過戶登記事宜並非由自訴人
    乙○○、丁○○○或甲○○受託辦理，而係由證人戊○○辦
    理等情，此有臺北縣淡水地政事務所檢送之各該土地所有權
    移轉登記資料在卷為憑，並據證人戊○○先後於上開88年度
    自字第194 號乙案及本院審理時具結後證述在卷（見上開第
    194 號卷(一)第150 頁、第185 頁、第188 頁及本院卷第100
    至102 頁）。惟依本件上開全部案卷，上開交換土地事宜，
    被告僅同意交換，至換得之土地究應登記予何人、委任何代
    書辦理，均非被告親為或為最終之確認，至多僅得認定被告
    曾同意將換得土地移轉登記予自訴人乙○○，惟未同意移轉
    登記予自訴人乙○○指定之人陳炳旭，此觀證人簡都子於上
    開88年度自字第194 號乙案審理時具結後證述：「當時是我
    先生找吳幸男去跟丙○○談，回來跟我說同意交換土地。丙○○的媳婦打電話給我，說土地要過戶給4 叔（即自訴人乙○○）」等語在卷（見上開第194 號卷(一)第151 頁）。另證
    人即合昆建設公司董事長黃三郎於該案審理時具結後證稱：
    「84年5 月間，我有跟丙○○的兒子、媳婦約定將丙○○及
    簡都子之土地交換，當時是由我與吳幸男出面和丙○○談妥
    交換土地事宜，丙○○有同意交換土地……約定換地後，簡
    都子土地要直接登記予乙○○，但甲○○在登記蓋章時才跟
    我說土地要過戶給陳炳旭，我不知道為何要登記給陳炳旭；
    土地過戶一開始是甲○○辦的，辦不成後，將證件全部拿回
    交給戊○○辦理，要換代書是因為丙○○的兒子、媳婦反對
    由甲○○辦理；丙○○在鑑界時親口稱要過戶給乙○○」等
    語（見上開第194 號卷(一)第185 至186 頁、第188 至189 頁
    ）；證人林正國並於該案審理時具結後證稱：「簡都子、簡
    天射、陳炳旭、簡都子與丙○○之土地移轉登記事宜係戊○○辦理，戊○○是簡都子介紹，我有同意」等語（見上開第
    194 號卷(一)第298 頁）。嗣證人己○○於原審審理時具結後
    則證稱：「（提示自訴人準備書狀，97年1 月21日，證物8
    第5 張土地登記申請書及所有權移轉申請書，原審卷145 至
    第148 頁，問：這上面都蓋有丙○○的章，這是不是印鑑章
    ？）簡都子的，對」，「（問：這1 件的代理人，委任關係
    裡面戊○○，然後他的複代理去辦理的時候，是誰去的呢？
    ）我不知道是誰辦的」，「（問：是不是你哥哥去辦的？）
    最後是交給我大哥去辦的」等語在卷（見原審卷第474 頁）
    。綜上，堪認被告同意以其所有之坐落臺北縣三芝鄉○○○○段埔頭坑小段第59-9、59-12 等2 筆土地，與同段第56-4
    3 號土地（該土地之登記名義人為簡都子、簡天射各2 分之
    1 ）交換後，最終辦理結果與被告之認知未符，並逕過戶予
    自訴人丁○○○之父陳炳旭。是本件關於最後土地登記申請
    書、所有權移轉申請書用印、委任戊○○辦理相關事宜等與
    其申告之犯罪構成要件事實等具重要關係之事項，既非其所
    親身經歷，而依上開事證亦不足以證明被告主觀上對上開事
    實有所認知，則其依上開客觀情狀，認其中有異，進而懷疑
    自訴人乙○○、丁○○○、甲○○係受其委任辦理交換土地
    事宜之人，於辦理土地交換過程中，涉有偽造文書、背信等
    犯嫌，或有對於事實誇大之嫌，或資為訴訟上之攻擊或防禦
    方法，惟「事證有疑，利於被告」之嚴格證明法則，原審認
    本件尚難使法院獲得被告亦有誣告犯行之心證，自應認被告
    該部分之犯罪尚屬不能證明。又因自訴人所指該部分之犯嫌
    與本件上開論罪科刑部分，均屬被告同一書狀所申告之事實
    ，係出於一行為所為，揆之前揭說明，爰不另為無罪之諭知
    ，經核亦無不合。自訴人提起上訴，認被告上開部分亦涉犯
    誣告罪嫌，自嫌速斷，尚無可採。是其上訴亦無理由，應併
    予駁回。
據上論斷，應依刑事訴訟法第368 條，刑法第74條第1 項第1 款
，判決如主文。
中    華    民    國    98    年    10    月    22    日
                  刑事第十四庭  審判長法  官  陳志洋
                                      法  官  謝靜恒
                                      法  官  謝靜慧
以上正本證明與原本無異。
如不服本判決，應於收受送達後10日內向本院提出上訴書狀，其
未敘述上訴之理由者並得於提起上訴後10日內向本院補提理由書
（均須按他造當事人之人數附繕本）「切勿逕送上級法院」。
                                      書記官  陳泰寧
中    華    民    國    98    年    10    月    29    日
附錄：本案論罪科刑法條全文
中華民國刑法第169條第1項
（誣告罪）
意圖他人受刑事或懲戒處分，向該管公務員誣告者，處7 年以下
有期徒刑。
附表：丙○○所有坐落臺北縣三芝鄉○○○○段埔頭坑小段七筆
      土地移轉明細；貨幣單位均為【新台幣】
  ┌──────┬─────┬──────────┬───────┬─────────┐
  │ 地    號   │ 面    積 │ 移轉登記之應有部分 │ 地       價  │    土地增值稅    │
  │            │          │                    │              │                  │
  ├──────┼─────┼──────────┼───────┼─────────┤
  │   56-26    │  1179㎡  │呂碧雲  289/1179    │  4,168,800元 │   2,336,198元    │
  │            │          │呂碧娥  290/1179    │              │                  │
  ├──────┼─────┼──────────┼───────┼─────────┤
  │   57-4     │   232㎡  │陳王玉雲  79/232    │    568,800元 │     595,304元    │
  │            │          │                    │              │                  │
  ├──────┼─────┼──────────┼───────┼─────────┤
  │   58-1     │   375㎡  │陳王玉雲  149/375   │  1,072,800元 │      不詳        │
  │            │          │                    │              │                  │
  ├──────┼─────┼──────────┼───────┼─────────┤
  │   74-8     │  6705㎡  │林淑貞  174/6705    │  6,695,916元 │      不詳        │
  │            │          │陳炳旭  354/6705    │              │                  │
  │            │          │林淑敏  223/6705    │              │                  │
  ├──────┼─────┼──────────┼───────┼─────────┤
  │    56      │  2060㎡  │張罔市  290/2060    │  4,176,000元 │      不詳        │
  │            │          │郭瑞芬  290/2060    │              │                  │
  ├──────┼─────┼──────────┼───────┼─────────┤
  │    59      │   765㎡  │林呂玉 527/1530  │  3,794,400元 │      不詳        │
  │            │          │莊介增    527/1530  │              │                  │
  ├──────┼─────┼──────────┼───────┼─────────┤
  │   56-27    │   483㎡  │王福能    1/2       │  3,477,600元 │      不詳        │
  │            │          │王潭梅妹  1/2       │              │                  │
  ├──────┴─────┴──────────┼───────┼─────────┤
  │            合                計              │ 23,954,316元 │                  │
  └───────────────────────┴───────┴─────────┘


司法院資訊處製作；財團法人民間司法改革基金會備份。
